【裁判字號】    97,上訴,676
【裁判日期】    970730
【裁判案由】    違反商業會計法
【裁判全文】
臺灣高等法院臺中分院刑事判決         97年度上訴字第676號
上  訴  人  臺灣臺中地方法院檢察署檢察官
被      告  丙○○
上列上訴人因被告違反商業會計法案件，不服臺灣臺中地方法院
96 年度訴字第 4064號中華民國96年12月26日第一審判決（起訴
案號：臺灣臺中地方法院檢察署96年度偵字第4453號），提起上
訴，本院判決如下：
    主  文
上訴駁回。
    理  由
一、公訴意旨略以：被告丙○○於民國91年、92年間，借用證人
    石正順名義掛名址設臺中巿北屯區○○路○段93巷41弄57號1
    樓「森旺營造有限公司」（下稱森旺公司）之登記負責人（
    森旺公司及石正順業經臺灣臺中地方法院以95年度訴字第36
    13號判決無罪確定），實際負責及經營人為被告丙○○。被
    告丙○○負有據實製作薪資所得扣繳暨免扣繳憑單及製作會
    計帳冊之義務，其明知證人甲○○於91年間，雖曾在上開公
    司任職，惟均未領得任何薪資，竟於91年間，在上開公司之
    臺中巿北屯區○○路○段93巷41弄57號1樓內, 製作並浮報證
    人甲○○於91年間共領得上開公司薪資新臺幣（下同）270,
    000 元之不實內容之薪資支領表及各類所得扣繳暨免扣繳憑
    單並記入上開公司之帳冊內，足生損害於證人甲○○。因認
    被告丙○○涉犯修正前商業會計法第 71條第1款商業負責人
    ，以明知為不實之事項，而填製會計憑證或計入帳冊、刑法
    第216條、第210條行使偽造私文書及刑法第216條、第215條
    行使業務登載不實文書等罪嫌。
二、按犯罪事實應依證據認定之，無證據不得推定其犯罪事實，
    不能證明被告犯罪者，應諭知無罪之判決，刑事訴訟法第15
    4條第2項、第301條第1項分別定有明文。又犯罪事實之認定
    ，應憑真實之證據，倘證據是否真實尚欠明確，自難以擬制
    推測之方法，為其判斷之基礎。且認定犯罪事實之證據係指
    足以認定被告確有犯罪行為之積極證據資料而言，該項證據
    自須適合於被告犯罪事實之認定，始得採為斷罪資料。故刑
    事訴訟上之證明資料，無論其為直接或間接證據，均須達於
    通常一般人均不致有所懷疑，而得確信其為真實之程度，始
    得據為有罪之認定，若關於被告是否犯罪之證明未能達此程
    度，而有合理懷疑之存在，致使無從形成有罪之確信，根據
    罪證有疑，利於被告之證據法則，即不得據為不利被告之認
    定（最高法院53年臺上字第656 號、29年上字第3105號、76
    年度臺上字第4986號及32年上字第67號判例參照）。
三、公訴人認被告丙○○涉有上開罪嫌，無非係以證人甲○○、
    石正順之證述，及甲○○薪資所得扣繳暨免扣繳憑單、臺灣
    臺中地方法院95年度訴字第3613號判決正本等為其論據。被
    告丙○○於本件偵查、原審審理及本院審理中均經合法傳喚
    ，而無正當理由未到庭陳述意見或為其他辯解。
四、經查：
  (一)按修正前商業會計法第 71條第1款之罪，係以商業負責人明
    知為不實之事項，而填製會計憑證或計入帳冊為其構成要件
    ；另刑法第 215條之業務上登載不實罪，則係以從事業務之
    人明知為不實之事項，而登載於其業務上作成之文書為其構
    成要件；此觀之上開條文之文義自明。又按員工薪資扣繳暨
    免扣繳憑單，僅係證明全年度支付員工薪資及代為扣繳綜合
    所得稅之情形，為徵、繳雙方課徵與申報綜合所得稅之依據
    ，其既非造具記帳憑證所根據之憑證，亦非證明處理會計事
    項人員之責任而為記帳所根據之憑證，自非商業會計法第15
    條所規定之商業會計憑證（最高法院93年度臺上字第 390號
    判決可資參照）。
  (二)查森旺公司之實際負責人確係被告丙○○一情，固據證人甲
    ○○於偵訊及原審審理中及證人石正順於偵訊中結證甚詳，
    互核一致，應可認定。惟證人甲○○於警詢中稱：我曾在91
    年4月到10 月在森旺公司開貨車、怪手，都沒領到薪水等語
    ；嗣於臺灣臺中地方法院95年度訴字第3613號審理時證稱：
    「我受僱於森旺公司，是丙○○僱用我的，我在公司擔任駕
    駛大卡車及駕駛怪手的工作，‧‧‧，但是他只有在中秋節
    的時候給我20,000元，沒有依照約定給付薪資」等語；續於
    同院審理中結證稱：「（審判長問：91、92年間曾在「森旺
    公司」任職？）91年曾任職過，只有任職不到1年，大約4月
    份到10月份左右，工作內容有時候到工地幫忙開怪手或吊車
    ，我是屬於按月領薪，底薪每月約45,000元。」、「（審判
    長問：薪資有無領到？）有時候領到幾千元，後來薪水也付
    不出來，我就沒有再做。」、「（審判長問：何謂「領到幾
    千元」？）有時候也不是薪水，有時候是車子要加油的費用
    ，或是工地的零用金，在中秋節的時候丙○○打電話叫我去
    公司領薪水給我20,000元，沒有說什麼費用，也沒有特別講
    說是欠我的薪水，只是叫我去領而已，並不是中秋節的獎金
    。」、「（審判長問：95年訴字第3613號案件審理中，你證
    稱月薪40,000元，工作期間91年4月至9月底？）好像是做到
    10月，但時間久了，我記不太清楚，我上次是說45,000元，
    我確定是45,000元，沒有記錯。」等語。經核證人甲○○上
    開所述，雖對於究有無領取部分薪資先後所述不一，惟其對
    於其係受僱於被告丙○○之森旺公司擔任駕駛業務，每月薪
    資45,000元，期間約為91年4月起至同年 10月間左右等情，
    則始終陳述如一。是據此換算證人甲○○受僱於森旺公司期
    間內之薪資總額應為270,000元（45,000元×6〈91年 4月至
    10月間，依對被告丙○○最有利之算法，證人甲○○約可領
    6個月之薪資〉＝270,000元），此觀證人甲○○雖一再指訴
    其未領到薪資，故被告丙○○不得申報其薪資所得等語，然
    始終未對被告丙○○申報其薪資所得係 270,000元之數額有
    所爭執，即可明證。因此，證人甲○○受僱於森旺公司期間
    內之薪資所得總額既為270,000 元，則被告丙○○將此記入
    或登載於公司會計帳冊內，並憑此填製證人甲○○之薪資所
    得扣繳暨免扣繳憑單（非商業會計法第15條所規定之商業會
    計憑證）或其他會計憑證，其內容均難認有何「不實」之處
    ，揆諸前述之說明，被告丙○○所為即核與修正前商業會計
    法第71條第1款之罪或刑法第215條之業務上登載不實罪之構
    成要件有別，尚無從遽引上開 2罪相繩，遑論係論以刑法第
    216條、第215條之行使業務上登載不實之文書罪。
  (三)至起訴書及檢察官上訴意旨雖主張被告丙○○另有製作甲○
    ○91年度不實內容之薪資支領表（薪資印領清冊）並持以行
    使之行為，而涉有刑法第216條、第210條行使偽造私文書罪
    嫌。惟本件經檢閱全案卷證，查無任何有如公訴人所指之薪
    資支領表或薪資印領清冊，經本院向財政部臺灣省中區國稅
    局東山稽徵所函詢結果，該所於 97年5月26日以中區國稅東
    山一字第0970010053號函表示：森旺公司91年度未依法辦理
    營利事業所得稅結算申報，該公司91年度薪資印領清冊未留
    存於稽徵機關等節（見本院卷第28頁），是並無積極證據足
    認被告丙○○有何偽造製作甲○○91年度之薪資支領表（薪
    資印領清冊）並持以行使之犯行。
  (四)檢察官上訴意旨又主張被告丙○○另涉稅捐稽徵法第43條第
    1項幫助逃漏稅捐之罪嫌。惟按稅捐稽徵法第 41條所規定之
    逃漏稅捐罪，依其文義解釋及該條無處罰未遂犯規定之情形
    以觀，應認係結果犯，必納稅義務人以詐術或其他不正當之
    方法為逃漏稅捐之手段，並因而造成逃漏稅捐之結果，始成
    立該罪，除其犯罪之目的在逃漏稅捐外，並須有逃漏應繳納
    之稅捐之結果事實；稅捐稽徵法第41條所規定之逃漏稅捐罪
    ，雖以發生逃漏稅捐之結果為必要，惟判斷納稅義務人是否
    已逃漏稅捐，應以結算申報時，納稅義務人有無以積極之作
    為，施用詐術或其他不正當方法申報不實，致發生逃漏稅捐
    之結果為斷（最高法院88年度臺上字第3631號判決意旨可資
    參照）。又稅捐稽徵法第43條之幫助犯同法第41條之以詐術
    逃漏稅捐罪，準據前揭說明，亦為結果犯，自以發生逃漏稅
    捐結果為成立要件（85年度臺上字第 390號判決意旨可資參
    照）。苟納稅義務人縱有具備詐術或其他不正當方法等手段
    ，然未提出結算申報，抑或未因而發生逃漏稅捐之結果事實
    ，即難以前揭稅捐稽徵法第41條、第43條之罪相繩。
  (五)查本件納稅義務人森旺公司並未辦理91年度辦理營利事業所
    得稅結算申報，有財政部臺灣省中區國稅局東山稽徵所94年
    5月26日中區國稅東山一字第0940008372號函、同所94年 10
    月5日中區國稅東山一字第0940017146號函、同所95年 4月6
    日中區國稅東山一字第0950005504號函、同所96年1月4日中
    區國稅東山一字第0950025420號函及同所 97年5月26日中區
    國稅東山一字第 0970010053號函各1份在卷可稽（見他字第
    1555號卷第6頁、偵字第14329號卷第10頁、偵字第2464號卷
    第16頁、95年度訴字第3613號卷第43頁、本院卷第28頁），
    其中財政部臺灣省中區國稅局東山稽徵所 94年5月26日中區
    國稅東山一字第0940008372號函示內容，雖檢附製表日期為
    94年5月26日、核定日期為93年1月27日之91年度營利事業所
    得稅結算申報核定通知書一份，逕行核定森旺公司全年所得
    為3.313,711元，惟該所97年5月26日中區國稅東山一字第09
    70010053號函表示：森旺公司91年度未依法辦理結算申報，
    遂依同業利潤標準純益率9％核定全年所得3,313,711元，補
    徵稅額982,085 元，該筆款項尚未完納。倘虛報員工甲○○
    薪資27,000元，尚無逃漏稅捐情事乙節，可知上開核定之數
    據及通知書，係由稅捐機關依其職權就其所查得資料按同業
    利潤標準逕行核定估算所得之數額，並非由被告丙○○或其
    他人提出本件申報後核定之，是並無證據證明被告丙○○有
    何實際具體辦理申報森旺公司91年度營利事業所得稅結算之
    報稅行為，即無從檢附任何申報資料持向稅捐機關申報而行
    使之。公訴人雖提出甲○○於森旺公司之薪資扣繳憑單為據
    ，然無證據證明該扣繳憑單經被告丙○○或其他人持向稅捐
    機關辦理森旺公司91年度營利事業所得稅結算申報，即無從
    推認至「於結算申報時」之階段，納稅義務人有無以積極之
    作為，施用詐術或其他不正當方法申報不實之行為，遑論因
    此發生逃漏稅捐之結果或被告丙○○有何幫助逃漏稅捐之犯
    行。揆諸前揭說明，縱認該扣繳憑單有所不實，然本件查無
    確實之營利事業所得稅結算申報行為，亦無發生逃漏稅捐之
    結果事實，要與稅捐稽徵法第 43條第1項之構成要件不符，
    即難以該罪相繩。
  (六)綜合上述，公訴人認被告丙○○涉有前揭罪嫌所舉之證據資
    料，經本院調查審閱後，尚不足以形成丙○○有罪之心證，
    此外，本院複查無其他積極證據足認被告丙○○有公訴意旨
    所指之犯行，揆諸前揭法條及判例意旨，原審為被告丙○○
    無罪之諭知，尚無不合。檢察官提起本件上訴，並無理由，
    應予駁回。
五、被告丙○○經合法傳喚，無正當理由不到庭，爰不待其陳述
    逕行判決。
六、又本件既經為被告丙○○無罪之諭知，移送併案審理之臺灣
    士林地方法院檢察署97年度偵字第2241號部分，即難認與本
    案有何實質上或裁判上一罪之關係，本院自無從併予審理，
    合應退由檢察官另行依法處理。
據上論結，應依刑事訴訟法第371條、第368條，判決如主文。
本案經檢察官乙○○到庭執行職務。
中    華    民    國    97    年    7     月    30    日
            刑事第八庭  審判長法  官  羅  得  村
                              法  官  劉  榮  服
                              法  官  張  靜  琪
上列正本證明與原本無異。
檢察官得上訴。
如不服本判決應於收受送達後十日內向本院提出上訴書狀，其未
敘述上訴之理由者並得於提起上訴後十日內向本院補提理由書（
須附繕本）。
                              書記官  陳  俞  豪
中    華    民    國    97    年    7     月    30    日


司法院資訊處製作；財團法人民間司法改革基金會備份。
